臺灣新竹地方法院刑事判決
110年度訴緝字第17號
公  訴  人  臺灣新竹地方檢察署檢察官
被      告  蔡旻容

                    籍設桃園市○鎮區○○路000號○○○○○○○○○）

上列被告因違反毒品危害防制條例案件，經檢察官提起公訴（10
7度毒偵緝字第170號、108年度撤緩毒偵字第99、100號），本院
判決如下：    
    主  文
本件公訴不受理。
    理  由
一、公訴意旨略以：被告蔡旻容分別基於施用第一、二級毒品之
    犯意，為下列犯行：㈠於民國106年7月6日凌晨1 時許，在其
    位於新竹市○區○○路000巷00號住處，以燒烤玻璃球吸食煙霧
    方式，施用第二級毒品甲基安非他命1次，嗣於106年7月6日
    晚間11時15分許，為警在新竹市○區○○路000巷00號查獲，經
    徵得其同意採集尿液送驗結果呈安非他命及甲基安非他命陽
    性反應；㈡於106年8月26日凌晨1時許，在其位於上址住處內
    ，以燒烤玻璃球吸食煙霧方式，施用第二級毒品甲基安非他
    命1 次，嗣於106年8月27日下午5時許，為警在上址查獲，
    經徵得其同意採集尿液送驗結果呈安非他命及甲基安非他命
    陽性反應；㈢於106年11月5日凌晨1時許，在其位於上址住處
    內，以燒烤玻璃球吸食煙霧方式，施用第二級毒品甲基安非
    他命1 次，嗣於106年11月7日下午5時40分許，經警持本院
    核發之搜索票至上址搜索而查獲，復採集其尿液送驗結果呈
    安非他命及甲基安非他命陽性反應；㈣於107年4月16日下午3
    時2分許採尿時起回溯26小時內之某時，在不詳處所，施用
    第一級毒品海洛因1次，嗣其於同年4月16日下午3時2分許至
    臺灣新竹地方檢察署接受定期採尿送驗結果呈嗎啡陽性反應
    。因認被告涉犯毒品危害防制條例第10條第1項、第2項之施
    用第一級毒品及施用第二級毒品罪嫌等語。
二、按起訴之程序違背規定者，應諭知不受理之判決，並得不經
    言詞辯論為之，刑事訴訟法第303條第1款、第307條分別定
    有明文。此所稱之起訴程序違背規定，係指檢察官提起公訴
    之訴訟行為於程序上有違法律之規定而言。而提起公訴之訴
    訟行為是否於程序上有違法律規定，原則上固以起訴時所存
    在之事項及法律規定為判斷，惟檢察官起訴後始發生之情事
    變更事由，致法院不能為實體審理者，亦屬「起訴之程序違
    背規定」（最高法院刑事大法庭109年度台上大字第3826號
    裁定意旨參照）。又被告行為後，毒品條例業於108年12月1
    7日修正，並於109年1月15日公布，同條例第20、23條等規
    定，已於同年7月15日施行；同條例第24條規定並於110年5
    月1日施行。而依毒品危害防制條例第20條第3項、第35條之
    1第1、2款之規定，於觀察、勒戒或強制戒治執行完畢釋放
    後，三年後再犯第10條之罪者，不論其行為係在新法生效施
    行前或後所為，均應適用同條第1、2項之規定（即應先觀察
    、勒戒或強制戒治）。而上開所謂「3年後再犯」，只要本
    次再犯（不論修正施行前、後所為）距最近1次觀察、勒戒
    或強制戒治執行完畢釋放，已逾3年者，即該當之，不因其
    間有無犯第10條之罪經起訴、判刑或執行而受影響（最高法
    院刑事大法庭109年度台上大字第3826號裁定意旨參照）。
    　　
三、次按，現行毒品危害防制條例對於犯施用第一級或第二級毒
    品罪者，進入司法程序之戒癮治療方式，係採取第20條第1
    項、第2項規定「觀察、勒戒或強制戒治」及第24條第1項所
    定「附命緩起訴」雙軌制，其目的同在給予施用毒品者戒毒
    自新機會。是以，被告倘同意參加「戒癮治療」，並由檢察
    官採行「附命緩起訴」方式，且完成「附命緩起訴」所採用
    之戒癮治療完畢，自無庸復行採取「觀察、勒戒或強制戒治
    」方式，重啟戒除毒癮以代替刑罰之處遇程序，且當被告完
    成「附命緩起訴」之戒癮治療，事實上已接受等同「觀察、
    勒戒或強制戒治」執行完畢釋放之處遇（最高法院109年度
    台非字第76號判決意旨參照）。而修正後毒品危害防制條例
    第24條第1項規定，檢察官可依刑事訴訟法第253條之1第11
    項、第253條之2第1項第4款至第6款或第8款規定，為各項附
    條件之緩起訴處分，以使毒品施用者獲得有利於戒除毒品之
    適當處遇；修正後同條第2項亦規定：「前項緩起訴處分，
    經撤銷者，檢察官應繼續偵查或起訴。」，其立法理由並說
    明：「緩起訴處分是利用機構外之處遇，協助施用毒品者戒
    除毒癮，為達成戒除毒癮之目的，於撤銷緩起訴處分後，宜
    由檢察官依法繼續偵查或起訴，亦即仍有現行條文第20條觀
    察、勒戒及強制戒治制度之適用，俾利以機構內之處遇方式
    協助其戒除毒癮，亦得為不同條件或期限之緩起訴處分」等
    語。因此新法所定之附命緩起訴處分事實上等同已接受觀察
    、勒戒處遇的見解，應專指於緩起訴處分期間內完成戒癮治
    療，且緩起訴處分未經檢察官撤銷之情形而言。附命緩起訴
    倘經撤銷，檢察官應依修正後之毒品危害防制條例規定辦理
    ，或聲請觀察、勒戒，或依法為緩起訴、起訴，並非依修正
    前之規定逕行起訴。
四、查被告本件施用毒品案件，㈠、㈡部分前經臺灣新竹地方檢察
    署檢察官於107年2月7日以107年度毒偵字第40、41號為附命
    完成戒癮治療之緩起訴處分（於107年2 月26 日確定），㈢
    部分於107年3月30日以107年度毒偵字第698號為附命完成戒
    癮治療之緩起訴處分（於107年4月13日確定），然前揭緩起
    訴處分嗣均因被告未完成戒癮治療，而遭檢察官依職權撤銷
    緩起訴處分，並以108年度撤緩毒偵字第99、100 號及107年
    度毒偵緝字第170號（㈣部分）提起本件公訴，而被告並無受
    觀察、勒戒或強制戒治之紀錄等情，有臺灣高等法院被告前
    案紀錄表1 份在卷足稽；觀諸修正後毒品危害防制條例第23
    條第2 項係以「觀察、勒戒或強制戒治執行完畢釋放後，3 
    年內再犯」為其訴追條件，本案被告前既未曾受有觀察、勒
    戒等處遇，自無從適用該規定予以追訴處罰；再者，本案固
    係於108 年5 月1日經檢察官提起公訴而繫屬於本院，有臺
    灣新竹地方檢察署108 年5 月1日竹檢德純107毒偵緝170字
    第1089014825號函上所蓋本院收文章戳在卷可憑（見本院10
    8年度訴字第359號卷第7頁），惟本院衡以毒品危害防制條
    例為防制毒品危害，維護國民身心健康之立法目的，暨本次
    修法擴大檢察官對施用毒品者附條件緩起訴之範圍，使其能
    視個案具體情節給予適當多元處遇之修法精神，是以被告所
    為本案施用第一、二級毒品犯行，應由檢察官依修正後毒品
    危害防制條例之規定，基於一次性之整體規劃而重啟處遇程
    序，視被告個案情形，是否適合「觀察、勒戒或強制戒治」
    或給予「附命完成戒癮治療緩起訴處分」，自不得逕對被告
    追訴處罰，揆諸前揭說明，自應為公訴不受理之判決，並不
    經言詞辯論為之。　
據上論斷，應依刑事訴訟法第303條第1款、第307條，判決如主
文。
本案經檢察官陳玉華提起公訴，檢察官林鳳師到庭執行職務。
中　　華　　民　　國　　110 　年　　5 　　月　　31　　日
                  刑事第五庭  審判長法　官  黃美盈　　　
                  　　　　　　      法　官  林涵雯
                                    法　官  蔡玉琪
以上正本證明與原本無異。
如不服本判決應於收受本判決後20日內向本院提出上訴書狀，上
訴書狀應敘述具體理由。上訴書狀未敘述上訴理由者，應於上訴
期間屆滿後20日內補提理由書狀於本院(均須按他造當事人之人
數附繕本 )「切勿逕送上級法院」。 
中　　華　　民　　國　　110 　年　　5 　　月　　31　　日
                                   書記官   林汶潔